最高法院民事判決　　　　　　　　　　　　　　　八十八年度台上字第一二六一號
　　上　訴　人　台東區中小企業銀行股份有限公司
　　法定代理人　蕭廷焜
　　被 上訴 人　甲○○
右當事人間清償借款事件，上訴人對於中華民國八十七年五月十八日台灣高等法院高
雄分院第二審判決（八十七年度重上字第一四號），提起上訴，本院判決如左：
    主  文
原判決廢棄，發回台灣高等法院高雄分院。
    理  由
本件原審維持第一審所為上訴人敗訴之判決，駁回其上訴，無非以：上訴人主張，被
上訴人為清償對於訴外人高郡建設有限公司（下稱高郡公司）之購屋款，於民國八十
五年一月十七日向伊申請借款新台幣（下同）八百七十萬元，經伊審核結果，核准借
款金額為七百六十萬元，於同年三月一日撥入被上訴人設於伊鳳山分行第一三二四－
五帳戶，同日另依被上訴人所簽具之「活期存款取款條」及「代辦貸款委託書」之約
定，將系爭借款提出並轉帳至高郡公司設於伊前揭分行第八０九－七帳戶，以清償被
上訴人對高郡公司之購屋款之事實，固據提出借款申請書、借據、活期存款取款條、
開戶卡、印鑑卡、轉帳支出傳票、轉帳收入傳票、活期存款存入憑條等為證。惟為被
上訴人所否認，並辯稱不知上訴人貸與七百六十萬元，亦未同意上訴人將借款撥與高
郡公司云云。經查，被上訴人否認「借款申請書」上之簽名及印鑑，且所蓋用之印文
，與被上訴人自認為真正之「借據」「活期存款取款條」及「印鑑卡」上印文並不相
符，此為兩造所不爭執。則被上訴人抗辯該「借款申請書」並非其所簽蓋，堪予採信
。基此事實，被上訴人於八十五年一月十七日申請辦理貸款手續時，所填寫之「借據
」及「活期存款取款條」（除蓋章及簽名外均空白），無從知悉上訴人嗣後准予核貸
之金額，則雙方就消費借貸之內容、數量、利息之約定並非合致，兩造之消費借貸契
約尚未成立生效。上訴人以消費借貸之法律關係請求被上訴人給付上訴人七百六十萬
元本息及違約金，即有未洽等詞。為其判斷之基礎。
惟查，被上訴人於原審自陳，其於八十五年一月十七日由訴外人高郡公司代為向上訴
人申請貸款，且於高郡公司設於所建房屋工地之辦公室辦理申貸手續（見原判決理由
欄貳二並第一審卷六九、一○五頁、原審卷四三、五一、五二頁）。而上訴人於原審
主張，本件借款係屬擔保借款，被上訴人以其所購買之房屋為上訴人設定擔保本金債
權九百十二萬元之最高限額抵押權，足見舉凡在最高限額之九百十二萬元內之借款，
均為被上訴人所接受。且被上訴人願意簽署空白取款憑條給上訴人，益見被上訴人有
預見其所申貸之數額未必能全數核准，故預先將金額部分空白，待確實核准之金額確
定後，再委由上訴人按確實核准金額填寫。又本件貸款是由高郡公司代承購戶統一向
上訴人銀行申請，再由上訴人派員前往工地洽辦。是以於申辦貸款當日，連同被上訴
人在內之所有貸款戶，其貸款之用途均是作為購屋之用，且均於申辦貸款之同時，簽
發一紙已蓋有貸款人印鑑章之空白取款憑條，以委託上訴人於貸款核發下來時，將所
貸款項撥入高郡建設公司戶頭，以為清償購屋之款項，此部分其他貸款戶之貸款資料
業已呈庭。又按本件消費借貸契約應屬民法第二百六十九條第一項之利益第三人契約
，亦即由被上訴人與上訴人簽定消費借貸契約，約定所借之金錢由上訴人向案外人高
郡公司為給付，以清償被上訴人與高郡公司間之購屋款。按一般預售屋購屋借款，均
是在銀行核准借款後，由銀行直接將所核貸款項撥入建設公司戶頭內，此乃銀行購屋
貸款之經驗法則。本件借款既係由高郡公司代客戶向上訴人整批申請之購屋貸款，被
上訴人於申貸時既無特別聲明，依經驗法則以觀，亦同為購屋貸款，而委由上訴人將
所核貸之款項直接撥入高郡公司之戶頭，以為清償被上訴人之購屋款，此乃經驗法則
之常態。今被上訴人既主張所借款項非為清償購屋款，則如此違反常態之變態事實，
應由被上訴人負舉證責任云云（見原判決事實欄甲二(二)2.3 所載），除提出借款申請
書、借據、活期存款取款條、開戶卡、印鑑卡、轉帳支出傳票、轉帳收入傳票、活期
存款存入憑條等為證外，尚提出以被上訴人為債務人兼義務人設定擔保本金債權九百
十二萬元之最高限額抵押權之土地建築改良物抵押權設定契約書為證（見一審卷第一
四八至一五六頁），事關其借貸關係之存否甚鉅，自屬重要之攻擊及證據方法，原審
就此未詳為審酌，表示其取捨之意見，尚有疏漏。上訴論旨，指摘原判決不當，求予
廢棄，非無理由。
據上論結，本件上訴為有理由，依民事訴訟法第四百七十七條第一項、第四百七十八
條第一項，判決如主文。
中      華      民      國    八十八    年      六      月     十一     日
                              最高法院民事第三庭
                                  審判長法官  范  秉  閣
                                        法官  朱  建  男
                                        法官  許  澍  林
                                        法官  鄭  玉  山
                                        法官  陳  淑  敏
      右正本證明與原本無異
                                              書  記  官
中      華      民      國    八十八    年      六      月    二十八    日
